【裁判字號】    98,重訴,242
【裁判日期】    990803
【裁判案由】    侵權行為損害賠償
【裁判全文】
臺灣臺南地方法院民事判決             98年度重訴字第242號
原      告  徐維翌
            徐榮進
            徐陳秀敏
共      同
訴訟代理人  盧俊誠律師
被      告  王百祿
訴訟代理人  王素珍律師
上列被告因過失傷害案件（本院98年度交易字第23號），原告提
起刑事附帶民事訴訟請求侵權行為損害賠償，經本院刑事庭裁定
移送民事庭，並於民國99年7月13日言詞辯論終結，判決如下：
    主  文
被告應給付原告徐維翌新臺幣伍佰伍拾萬柒仟玖佰陸拾捌元，及
自民國九十八年四月日三十起至清償日止，按週年利率百分之五
計算之利息。
原告其餘之訴駁回。
訴訟費用十分之三由被告負擔，餘由原告負擔。
本判決第一項於原告以新臺幣壹佰捌拾肆萬元為被告供擔保後，
得假執行。但被告如以新臺幣伍佰伍拾萬柒仟玖佰陸拾捌元為原
告預供擔保，得免為假執行。
原告其餘假執行之聲請駁回。
    事 實 及 理 由
一、原告起訴主張：
（一）被告王百祿於民國97年3月22日凌晨1時10分許，駕駛車牌
      號碼D5-2373號自用小客車，沿高雄縣路竹鄉○○路○○
      道由南向北方向行駛，行經該路段與忠孝路交岔路口時，
      理應注意車前狀況，隨時採取必要之安全措施，以及車輛
      行至交岔路口時，應遵守閃光黃燈交通號誌之指示，注意
      路況並減速慢行，而依當時情形，又無不能注意之情事，
      竟疏於注意，而貿然通過該路口，適有原告徐維翌騎駛車
      牌號碼113-CDH號重型機車，沿忠孝路支線道由東向西方
      向，駛至該路口，亦應注意車前狀況，隨時採取必要之安
      全措施，以及車輛行駛至交岔路口時，閃光紅燈之支線道
      應暫停讓幹線道車先行，且依當時情形，並無不能注意之
      情事，竟疏於注意，仍貿然前行，雙方遂於該交岔路口發
      生碰撞，致徐維翌受有「頭部外傷併顱內出血、頭部外傷
      併軸索廣泛性損傷、左側氣血胸、左股骨骨折、左鎖骨骨
      折、創傷性腦傷併左側偏癱」等傷害。原告徐維翌由於腦
      部受撞擊，腦中樞神經損傷雖經多次手術生命倖得以保存
      ，但認知功能退化，思考及判斷力缺損，智商僅為50，終
      生不能從事任何工作，日常生活活動全需他人扶助，乃請
      求被告賠償：（1）醫療費用（民法第193條）：住院治療
      自費新臺幣（下同）293,849元。原告徐維翌於財團法人
      義大醫院（下稱義大醫院）治療期間所住病房均為三人房
      並無住個人或雙人房之情事，亦無被告所稱「病房費
      162,000元應係由健保病房升等為雙人或個人病房而自負
      之病房差額」之情事；另有購買輪椅之支出5,500元。（2
      ）看護費用（民法第193條）：原告經僱用外籍看護工24
      小時看顧，每月支出20,754元（即每月薪資15,604元＋固
      定加班費2,112元＋勞健保費1,038元＋就業安定基金
      2,000元），且原告餘命尚有46年，每年之看護費為
      249,048元，則依霍夫曼法計算扣除中間利息，則一次請
      求之金額為6,034,611元。（3）喪失工作能力損失（民法
      第193條）：原告任職川巧螺絲工業股份有限公司，每月
      平均工資為28,280元，依現行勞工之工作退休年齡為65歲
      ，原告尚可工作之期間為36年，則依霍夫曼計算法扣除中
      間利息，原告所得請求之工作能力損失金額為7,098,546
      元（28280×12個月×20.0000000）。（4）原告徐維翌每
      星期一三五，均需由家人陪同前往義大醫院定期復健治療
      ，支出計程車費23,905元。又原告徐維翌自98年9月起，
      均係乘坐復康巴士前往醫院進行定期復健，而每個月之巴
      士乘坐費用平均約為3,420元，依原告徐維翌尚有餘命44
      年，則依霍夫曼法計算一次請求，扣除中間利息，所請求
      之金額為755,814元（3420×12×18.41654）。
（二）原告徐維翌身體、健康上所受之損害已如前述，其一生可
      謂已破滅，所受之精神打擊實難估計，請求400萬元之財
      產上損害，方足堪慰藉。且按「不法侵害他人之身體、健
      康…或不法侵害其他人權法益而情節重大者，被害人雖非
      財產上之損害，亦得請求賠償相當之金額。」、「前二項
      規定，於不法侵害他人其於父、母、子、女或配偶關係之
      身分法益而情節重大者，準用之。」，民法第195條第1、
      3項定有明文。是被害人之身體、健康被侵害，情節重大
      者，其父、母、子、女或配偶基於親情、倫理或生活扶持
      等利益，非不得請求債務人就非財產上損害為相當之賠償
      。查原告徐榮進、徐陳秀敏原告徐維翌之父、母，原告徐
      維翌遭被告快速行駛衝撞，導致腦部中樞神經嚴重受損，
      經開刀手術治療後，生命雖得保存，惟智力已降至50，如
      同智障兒，且身體肢障無法如正常人行動，須終生由他人
      全天照顧，其情形猶若植物人，原告徐榮進、徐陳秀敏之
      精神上打擊可謂重大，終生難以承受，則渠等二人各自請
      求被告給付200 萬元之非財產上損害，以為彌補。並聲明
      ：（1）被告應給付原告徐維翌新台幣22,677,491元及自
      本起訴狀繕本送達翌日起至清償日止，按年息5%計算之利
      息。（2）被告應給付原告徐榮進、徐陳秀敏等各新台幣
      200 萬元及自本起訴狀繕本送達翌日起至清償日止，按年
      息5%計算之利息。（3）願供擔保請准宣告假執行。
二、被告則以：
（一）按損害之發生或擴大被害人與有過失者，法院得減輕賠償
      金額或免除之民法第217條第1項定有明文。本件縱認為被
      告對車禍之發生有過失，然依臺灣省高屏澎區車輛行車事
      故鑑定委員會鑑鑑定意見「一、徐維翌駕駛重機車行經閃
      光紅燈岔路口左轉，支線未讓幹線道車先行為肇事主因。
      二、王百祿駕駛小客車行經閃光黃燈岔路口，未減速注意
      車前狀況為肇事次因。」，原告徐維翌就本件車禍之發生
      與有過失，故就原告等請求損害賠償之金額，被告主張依
      民法第217條之規定減輕賠償金額或免除之。
（二）原告徐維翌請求之賠償，其中（1）之醫療費用293,849元
      中病房費162,000元應係由健保病房升等為雙人或個人病
      房而自負之病房差額；且由財團法人義大醫院99年4月6日
      義醫字第09900582號函文可知當時是家屬未聽從醫師建議
      辦理轉診，而要求以自費住院方式繼續收治，因復健治療
      轉診亦可進行，並無妨礙，故此筆病房費，核非醫療上所
      必須之支出應予扣除。（2）97年4月16日至同年7月30日
      期間之看護費206,600元，被告不爭執，惟原告請求餘命
      46年期間每月按20,510元計之看護費，其一次請求，應扣
      除中間利息。（3）原告並無證據證明其將來可得薪資平
      均每月為45,000元，且由川巧螺絲工業股份有限公司所提
      出原告徐維翌96年6月至97年3月薪資表，可看出其每月月
      薪於14,940元至16,058元之間，其餘補助津貼部份，其再
      轉換工作時，不一定能獲得，故原告將來可得薪資應以基
      本工資17,280元計算。另依事發當時勞動基準法第54條規
      定，勞工強制退休之年齡為60歲，故原告徐維翌請求喪失
      工作能力損失，應計至60歲；且一次請求，應扣除中間利
      息。（4）計程車費23,905元不爭執。
（二）按精神慰撫金之多寡，應審酌兩造之身分、地位、經濟、
      過失程度等一切情狀酌定之。被告為高工畢業，目前任職
      台灣中油股份有限公司，擔任操作員，每月薪資約6萬元
      ，名下財產約62萬元，尚須扶養妻、小。又本件車禍，依
      臺灣省高屏澎區車輛行車事故鑑定委員會鑑定意見，原告
      徐維翌有較重之過失程度，故其請求之精神慰撫金原告徐
      維翌以不逾50萬元，原告徐榮進、徐陳秀敏以不逾15萬元
      為適當。另原告徐維翌於本件車禍後已領取強制險共145
      萬元，此項金額係被告賠償金額之一部，於計算賠償金額
      時應扣除之等語置辯；並聲明：原告之訴駁回，如受不利
      之判決，願供擔保免為假執行。
三、經查：
（一）按訴狀送達後，原告不得將原訴變更或追加他訴。但請求
      減縮應受判決事項之聲明者，不在此限，民事訴訟法第
      255條第1項第3款定有明文。原告起訴主張被告應給付原
      告徐維翌35,353,164元及自起訴狀繕本送達翌日起至清償
      日止，按年息5%計算之利息；而後以訴狀縮減為
      22,677,491元及自起訴狀繕本送達翌日起至清償日止，按
      年息5%計算之利息，核與上開規定相符，應予准許。
（二）原告主張被告王百祿於97年3月22日凌晨1時10分許，駕駛
      車牌號碼D5-2373號自用小客車，沿高雄縣路竹鄉○○路
      ○○道由南向北方向行駛，行經該路段與忠孝路交岔路口
      時，未注意車前狀況，隨時採取必要之安全措施，以及車
      輛行至交岔路口時，應遵守閃光黃燈交通號誌之指示，注
      意路況並減速慢行，復疏於注意，而貿然通過該路口，撞
      擊原告徐維翌騎駛車牌號碼113-CDH號重型機車，致徐維
      翌受有頭部外傷併顱內出血、頭部外傷併軸索廣泛性損傷
      、左側氣血胸、左股骨骨折、左鎖骨骨折、創傷性腦傷併
      左側偏癱等於健康有難治之重傷害，造成原告徐進翌認知
      功能退化，思考及判斷力缺損，智商僅為50，終生不能從
      事任何工作，日常生活活動全需他人扶助等情，為被告所
      不爭執，復有財團法人義大醫院診斷證明書、臺灣省高屏
      澎區車輛行車事故鑑定委員會97年10月29日高屏澎區
      970715 號鑑定意見在卷可按，是被告過失不法侵害原告
      徐維翌之權利，足堪認定。
（三）按因故意或過失不法侵害他人之權利者，負損害賠償責任
      ；不法侵害他人之身體或健康者，對於被害人因此喪失或
      減少勞動能力或增加生活上之需要時，應負損害賠償責任
      民法第184條第1項前段、第193條第1項。被告過失致原告
      徐維翌受有前開重傷，則原告徐維翌請求被告為下列財產
      上之損害賠償，應屬有據：
 （1）醫療費用293,849元、輪椅費用5,500元：原告主張該醫療
      及輪椅費用，被告並不爭執，且有義大醫院原告97年3月
      22日至4月28日及97年4月28日至7月27日住院收據、宏佳
      藥局估價單附卷可參，足以信實。雖被告抗辯醫療費用
      293,849元中病房費162,000元為原告徐維翌家屬未聽從義
      大醫師建議辦理轉診，而滋生之自費住院費，應非屬醫療
      上所必須之支出。然查原告徐維翌車禍後，即由義大醫院
      進行手術，而術後原告徐維翌仍肢體無力且昏迷未醒，其
      家屬認為治療應有連續性，不宜轉院，應非無據；且義大
      醫院因無慢性復健科病房，乃依自費住院方式收留原告徐
      維翌繼續治療，復有義大醫院99年4月6日義醫字第
      9900582號函在卷可憑，則原告徐維翌於義大醫院住院治
      療之住院費用，難認非必要費用，被告前開所辯，不足取
      。
 （2）看護費用部份：原告主張97年4月16日至同年7月30日期間
      之看護費206,600元，被告不爭執，且有收據為憑，自屬
      有據。又原告徐維翌僱用外籍看護工，每月支出20,754
      元（即每月薪資15,604元＋固定加班費2,112元＋勞健保
      費1,038元＋就業安定基金2,000元），亦有出行政院勞工
      委員會就業安定費繳款通知單、中央健康保險局繳款單收
      據聯及外勞薪資簽收單等件可證，堪以信採。而原告徐維
      翌因中樞神經系統極度障礙，日後恐無法完全恢復，終身
      不能從事任何工作，為維持生命必要之日常生活活動全需
      他人扶助，且有義大醫院義大醫診字第9710030384號診斷
      證明（乙種）、99年6月18日義大醫院字第9900518號函可
      按，則依內政部97年台灣地區簡易生命表，原告徐維翌於
      事故發生時（97年3月22日）年僅27（69年6月2日生），
      尚有餘命49餘年，其請求46年之看護費用，應屬有據。則
      以年別5%複式霍夫曼計算法（第一年不扣除中間利息），
      原告徐維翌請求6,034,612元｛249048（20754*12個月）*
      24.00000000（霍夫曼係數）=0000000（小數點以下四捨
      五入）｝，應予准許。
 （3）原告徐維翌提出川巧螺絲工業股份有限公司薪資表，主張
      其車禍前每月平均薪資為28,280元，並經本院向該公司調
      閱原告96年6月至97年3月之薪資單，核與其主張相符。則
      原告因車禍終身不能從事任何工作，已如前述，其依勞動
      基法休強制退休年齡65歲，主張36年間不能工作之損失，
      應屬有據。則以年別5%複式霍夫曼計算法（第一年不扣除
      中間利息），其計算式為：｛339360（28280*12個月）
      *20.0000000（霍夫曼係數）=0000000（小數點以下四捨
       五入）｝。則原告徐維翌請求不能工作之損失，於
       7,098,546元之範圍內為有理由，應予准許。
  （4）原告徐維翌每星期一三五，均需由家人陪同前往義大醫
       院定期復健治療，支出計程車費23,905元，被告不爭執
       ，且有該支出收據附卷可稽。又原告徐維翌自98年9月起
       ，均係乘坐復康巴士前往醫院進行定期復健，而每個月
       之巴士乘坐費用平均約為3,420元，原告徐維翌主張尚有
       餘命44年，依霍夫曼法計算一次請求，扣除中間利息，
       請求755,814元，顯在其可請求範圍內｛41040（3420*12
       個月）* 24.00000000（霍夫曼係數）=994429（小數點
       以下四捨五入）｝，自應予准許。
（四）又按「不法侵害他人之身體、健康…或不法侵害其他人權
      法益而情節重大者，被害人雖非財產上之損害，亦得請求
      賠償相當之金額。」、「前二項規定，於不法侵害他人其
      於父、母、子、女或配偶關係之身分法益而情節重大者，
      準用之。」，民法第195條第1、3項定有明文。原告徐維
      翌主張身體、健康上受損情節重大，已如前述，爰審酌原
      告徐維翌發生本件事故時，年僅27（民國69年6月2日生）
      ，正值壯年即遭受如此重大災禍，且恐終身無法復原，所
      受之精神打擊甚鉅；且其96年所得146,841元、97年所得
      25,627元，名下並無財產；而被告96年及97年所得各為
      1,202,777元及1,171,094元，名下有房屋土地及投資等共
      8筆，總值620,794元（參兩造稅務電子閘門財產所得調件
      明細），認被告應賠償原告徐維翌非財產損害300萬元為
      宜。至原告徐榮進、徐陳秀敏雖為原告之父母，惟按於不
      法侵害他人其於父、母、子、女或配偶關係之身分法益而
      情節重大者，準用非財產上之損害賠償（參民法第195 條
      第3項），係指父母基於父母子女親密關係所生之身分法
      益被侵害時，其所受精神上之痛苦而言（參民法第195 條
      第3項立法理由），本件原告徐維翌所受身體健康之不法
      侵害，並非父母子女親密關係所生之身分法益侵害，從而
      原告徐榮進及徐陳秀敏據以向被告請求非財產上之損害賠
      償，於法尚有未合，應予駁回。
四、次按損害之發生或擴大，被害人與有過失者，法院得減輕賠
    償金額或免除之，民法第217條第1項定有明文。此項規定之
    目的在謀求加害人與被害人間之公平，倘受害人於事故之發
    生亦有過失時，由加害人負全部賠償責任，未免失諸過苛，
    是以賦與法院得減輕其賠償金額或免除之職權。此所謂被害
    人與有過失，只須其行為為損害之共同原因，且其過失行為
    並有助成損害之發生或擴大者，即屬相當，不問賠償義務人
    應負故意、過失或無過失責任，均有該條項規定之適用（最
    高法院94年度台上字第1855號判決參照）。本件原告徐維翌
    駕駛重型機車行經閃光紅燈岔路口左轉，支線未讓幹道車先
    行；而被告駕駛自小客車，行經閃光黃燈號誌岔路口，未減
    速接近，注意安全，小心通過，且未充分注意車前狀況，二
    人雖同為本件車禍肇事原因，原告徐維翌為肇事主因，有臺
    灣省高屏澎區車輛行車事故鑑定委員會98年10月31日高屏澎
    鑑字第0976002683號函附高屏澎區970715案鑑定意見書、臺
    灣省車輛行車事故覆議鑑定委員會98年1月12日覆議字第
    0986200077號函（覆議字第971727號）在卷可佐，本院參酌
    上述兩造之過失情節，認本件事故之發生，原告應負60％之
    過失責任。則原告徐維翌請求被告賠償之上開財產及非財產
    上損害賠償17,394,921元（293849+5500+206600+0000000+
    0000000+755814+3000000=00000000），應依過失比例酌減
    60%後，其得請求之財產上損害賠償金額為6,957,968元（
    00000000×40％＝0000000元）。復因原告徐維翌業已獲強
    制汽車責任保險醫療賠償1,450,000元，經其自認在卷，則
    按保險人依強制汽車責任保險法規定所為之保險給付，視為
    被保險人損害賠償金額之一部分；被保險人受賠償請求時，
    得扣除之（參強制汽車責任保險法第32條），是原告徐維翌
    前揭得向被告請求之財產上賠償為5,507,968元（00000000
    0000000＝0000000），逾此部分之請求，則無理由。
五、末按給付有確定期限者，債務人自期限屆滿時起，負遲延責
    任。給付無確定期限者，債務人於債權人得請求給付時，經
    其催告而未為給付，自受催告時起，負遲延責任。其經債權
    人起訴而送達訴狀，或依督促程序送達支付命令，或為其他
    相類之行為者，與催告有同一之效力，民法第229條第1、2
    項分別定有明文。又遲延之債務，以支付金錢為標的者，債
    權人得請求依法定利率計算之遲延利息。但約定利率較高者
    ，仍從其約定利率；而應付利息之債務，其利率未經約定，
    亦無法律可據者，週年利率為5%，亦為同法第233條第1項及
    第203條所明定。從而原告徐維翌請求被告賠償之前開財產
    上及非財產上之損害賠償，自起訴狀繕本送達被告之翌日即
    98年4月30日（參卷附送達證書）起，按週年利率5%計算之
    利息，並無不合。
六、本件判決基礎已臻明確，兩造其餘之攻擊防禦方法及訴訟資
    料經本院斟酌後，核與判決結果不生影響，爰不逐一論述。
七、按各當事人一部勝訴、一部敗訴者，其訴訟費用，由法院酌
    量情形，命兩造以比例分擔或命一造負擔，或命兩造各自負
    擔其支出之訴訟費用，民事訴訟法第79條定有明文。本院審
    酌前開判決結果，認本件訴訟費用由被告負擔10分之3，餘
    由原告負擔，爰依前開規定，判決如主文第3項所示。
八、本件兩造均聲明願供擔保聲請宣告假執行及免為假執行，核
    無不合，爰依民事訴訟法第390條第2項定、第392條第2項酌
    定相當擔保金，宣告假執行及免為假執行。至原告敗訴部分
    ，其假執行聲請即失所附麗，應併予駁回。
九、據上論結，本件原告之訴為一部有理由，一部無理由，依民
    事訴訟法第79條、第390條第2項、第392條第2項，判決如主
    文。
中    華    民    國    99    年    8     月    3    日
                  民事第二庭  法  官  魏玉英
以上正本係照原本作成。
如對本判決上訴，須於判決送達後20日內向本院提出上訴狀。
如委任律師上訴者，應一併繳納上訴審裁判費。
中    華    民    國    99    年    8     月    4    日
                              書記官  蔡曉卿

司法院資訊處製作；財團法人民間司法改革基金會備份。
